【裁判字號】    95,交易,189
【裁判日期】    951013
【裁判案由】    過失傷害
【裁判全文】
臺灣板橋地方法院刑事判決             95年度交易字第189號
公  訴  人  臺灣板橋地方法院檢察署檢察官
被      告  丁○○
選任辯護人  洪東雄律師
上列被告因過失傷害案件，經檢察官提起公訴（九十五年度偵字
第三○七七號），本院判決如下：
    主  文
丁○○因過失傷害人，處拘役肆拾日，如易科罰金，以銀圓參佰
元即新臺幣玖佰元折算壹日。
    事  實
一、丁○○因患精神分裂症，致其辨識行為違法或依其辨識而行
    為之能力顯著減低，其於民國九十三年十一月二十日十一時
    二十分許，騎乘車牌號碼為ＡＬＧ─五二一號重型機車，沿
    臺北縣中和市○○路由板橋往中和方向行駛，行經中正路與
    中正路九十四巷交岔路口（該處為不平衡交岔路口，係中正
    路、中正路九十四巷與板南路之交會處）前時，本應注意行
    駛至交岔路口，應遵守燈光號誌之指示，且行駛時駕駛人應
    注意車前狀況，並隨時採取必要之安全措施，而依當時天候
    晴、日間有自然光線、路面乾燥無缺陷，無障礙物且視距良
    好之情形下，並無不能注意之情事，竟疏未注意，於尚未通
    過停止線而中正路之行車管制號誌已轉變為黃燈之時，仍貿
    然直行進入中正路與中正路九十四巷交岔路口而未注意車前
    交岔路口內行車狀況，適有丙○○騎乘車牌號碼為ＬＧ二─
    八三七號重型機車附載乙○○沿中正路同側車道由中和往板
    橋方向逆向行進，不按遵行之方向行駛，於駛近中正路與中
    正路九十四巷交岔路口時，見中正路九十四巷往板南路方向
    之行車管制號誌適轉變為綠燈，遂逕為右轉欲往板南路方向
    行駛，丁○○對此未加注意，致於中正路九十四巷口右側員
    山消防分隊前方之黃色網線區域內，其所駕機車車頭與丙○○機車左側車身撞擊，丙○○所騎乘之機車因而倒地，乙○○因此受有外傷性腦內出血之傷害。
二、案經乙○○訴由臺北縣政府警察局中和分局移送臺灣板橋地
    方法院檢察署檢察官偵查起訴。
    理  由
一、犯罪事實之認定：
  (一)被告丁○○於九十三年十一月二十日十一時二十分許，騎乘
    車牌號碼為ＡＬＧ─五二一號重型機車，沿臺北縣中和市○○路由板橋往中和方向行駛，行經中正路與中正路九十四巷
    交岔路口（該處為不平衡交岔路口，係中正路、中正路九十
    四巷與板南路之交會處）時，其車頭與丙○○所騎乘附載乙○○之車牌號碼為ＬＧ二─八三七號重型機車右側發生撞擊
    ，致丙○○所騎乘之機車因而倒地，告訴人乙○○並受有外
    傷性腦內出血之傷害等情，業據被告、證人丙○○均供述一
    致在卷，並有道路交通事故調查報告表(一)、(二)、到場處理警
    員所拍攝現場相片六幀、道路交通事故現場圖乙份（其上標
    示方向有誤，就方向部分不予採酌）與亞東紀念醫院診斷證
    明書等在卷可資佐據。
  (二)被告雖於審理中為承認過失犯罪之陳述，惟尚辯稱其係於通
    過交岔路口時仍為綠燈，丙○○之機車突自右方駛來，伊立
    刻雖煞車，然仍煞避不及而撞上云云。經查：
    1.證人即任職臺北縣政府警察局保安隊，於案發當時正於該
      隊（位於上開交岔路口旁之中正路九十四巷左側）大門執
      行勤務之甲○○，於本院明確證稱當時其見丙○○所乘之
      機車沿中正路由中和往板橋方向逆向行進，經中正路上「
      杭州食為先」餐廳沿路邊往上開交岔路口駛來，於交岔路
      口前未先至中正路九十四巷口之機車待轉區即逕為右轉欲
      往板南路行駛，嗣其聽到道路上碰撞聲後立即轉頭察看，
      發現係被告與丙○○二人所乘之機車倒在員山消防分隊前
      方之快車道上，當時中正路之行車管制號誌為亮紅燈，已
      無車輛通行，而中正路九十四巷往板南路方向之號誌則為
      亮綠燈，原在巷口機車待轉區內停等之機車亦已有部分前
      行至交岔路口內，當時板南路之號誌是剛轉變為綠燈等語
      （參本院審判筆錄第三頁至第八頁）。而觀之告訴人所提
      出之相片及卷附現場地圖所示，員山消防分隊前方車道仍
      在該分岔路口黃色網線區域之內，則被告應係在進入該交
      岔路口而尚未完全通過之際，與沿同側車道路邊逆向駛來
      且未先至中正路九十四巷口之機車待轉區即逕為右轉欲往
      板南路行駛之丙○○所乘機車發生撞擊。
    2.雖被告辯稱其進入交岔路口時並無闖越燈號之情形云云，
      證人丙○○與告訴人乙○○亦均堅稱當時係沿中正路由板
      橋往中和方向行駛，至中正路九十四巷口之機車待轉區停
      等欲左轉板南路，待板南路綠燈亮起後甫為起步未久即遭
      被告機車自左側撞及，並無逆向行車之情形云云。惟：
      (1)證人甲○○係警員，與被告、證人丙○○與告訴人乙○○均不相識，衡情應無故甘冒偽證罪責故為不實證述以
        偏坦其中一方之理，堪信其於本院所言應係據實以陳。
      (2)又證人丙○○於本院陳稱其在中正路九十四巷口之機車
        待轉區停等，待板南路綠燈亮起後即往板南路方向直行
        ，方起步兩秒鐘即遭撞上，並立即人車倒地滑行約三、
        四公尺云云（參審判筆錄第十頁、第十二頁）。然被告
        與丙○○之機車係於員山消防分隊前即中正路九十四巷
        口右側黃色網線區域內發生碰撞，已如前述，該巷口右
        側即中正路往中和方向尚繪有約四部機車車身長度之黃
        色網線區域，而仍屬交岔路口範圍，此觀告訴人所提出
        之現場相片即明。依證人丙○○於偵查卷五十八頁由告
        訴人所提之相場相片上所標示之行車動線觀之，茍其確
        係於停等區內待停，並於亮綠燈後向板南路方向直行，
        則跟本不可能行駛至該巷口右側之黃色網線區域；而對
        照偵查卷第三十三頁由到場處理警員所攝之相片所示，
        證人丙○○機車最後倒地位置在交岔路口後員山消防分
        隊前之中正路內側第二車道上，且已離開交岔路口黃色
        網線末端約四部機車車身之距離，被告之機車則位於黃
        色網線區域末端，距證人丙○○機車約有四部機車車身
        之距離，與其後方中正路九十四巷口之機車停等區亦約
        相距四部機車車身之長度，則若丙○○所述行車動向屬
        實，在其遭撞擊後立刻倒地之情形下，竟滑行長達八部
        機車車身之長度，越過黃色網線區○○○○○路口並進
        入中正路車道到達員山消防分隊前方為停止，此實與事
        理及現場狀況相違，並與其所稱僅倒地後滑行三、四公
        尺之內容不符，所為上開供述自難認為屬實而無足採信
        。而上開現場情狀，復適與證人甲○○所證稱丙○○機
        車係沿同側車道路邊逆向駛來，且未先至中正路九十四
        巷口之機車待轉區即逕為右轉欲往板南路行駛時，而為
        被告機車撞及之情形吻合。審酌證人丙○○與告訴人二
        人係男女朋友，此經二人供陳一致在卷，關係至為密切
        ，丙○○就本件是否同有疏失，事涉其責任之分擔，顯
        具相當之利害關係，所述是否屬實，尚非毫無所疑，而
        告訴人是否因此為迴護其男友而為左怛失實之指述，亦
        非毫無可能，是其二人所為不利被告證述之憑信度本已
        殊值存疑，復與上述卷存事證顯然不符，自不足以採信
        。是證人丙○○於案發當時確係逆向行駛並於該交岔路
        口前逕自右轉之事實，足為證定。
      (3)再者，依卷附現場相片所示被告機車最後係停止於中正
        路九十四巷口右側黃色網線區域末端處，而丙○○機車
        則又在其前方約四部機車車身距離處之情形以觀，被告
        應係於進入該交岔路口通過中正路九十四巷口之機車待
        轉區前方而尚未離開黃色網線區域之處，與丙○○之機
        車發生碰撞，參諸丙○○當時係逆向行駛並於該交岔路
        口前逕自右轉之事實，與證人甲○○前開所稱當時板南
        路之號誌是剛轉變為綠燈之證述，堪認本件應係丙○○
        沿中正路路邊逆向行駛，於行將到達該交岔路口之時，
        適見中正路九十四巷口往板南路之號誌轉變為綠燈，乃
        於甫到達交岔路口黃色網線區域之時，即逕自右轉往板
        南路行駛，並於員山消防分隊前之黃色網線區域內，為
        業已通過中正路九十四巷口然尚未到達該交岔路口黃色
        網線區域末端之被告機車撞及。
      (4)雖丙○○駕駛機車有上述未依遵行方向行車之過咎，然
        按「行車管制號誌各燈號顯示之意義如左：‧‧‧四圓
        形黃燈用以警告車輛駕駛人及行人，表示紅色燈號即將
        顯示，屆時將失去通行路權。五圓形紅燈(一)車輛面對圓
        形紅燈表示禁止通行，不得超越停止線或進入路口。」
        ，道路交通標誌標線號誌設置規則第二百十四條定有明
        文，是行車管制號誌於指示可通行之綠燈與不可通行之
        紅燈外，尚設有黃燈之目的，係在作為綠燈轉換為黃燈
        之緩衝，車輛於通過停止線進入交岔路口時如適轉換為
        黃燈，即應儘速繼續通過交岔路口，如於尚未到達停止
        線之時即轉換為黃燈，雖非不能進入交岔路口，然因該
        行向之通行路權迅將喪失，他向車輛並即將取得路權駛
        入該交岔路口，於此情形下駕駛人自應提高注意其車前
        狀況，並隨時採取必要之安全措施，以防止在動向交錯
        之路口發生交通意外。查上開交岔路口於案發時之行車
        管制號誌時相變化，係中正路之號誌先亮綠燈三十秒，
        再亮黃燈四秒，再亮紅燈二秒後，板南路之號誌始亮綠
        燈，此有臺北縣政府九十五年七月六日北府交工字第○
        九五○四八九三六六號函附行車管制號誌時相變化計畫
        存卷可稽。本件被告於通過上開交岔路口之中正路停止
        線時是否有闖越紅燈之行為，因被告堅詞否認，唯一目
        睹事發過程之證人甲○○亦陳稱未親見被告機車通過停
        止線時有無闖紅燈等語（參審判筆錄第七頁），復無其
        他積極事證可為證明；且由證人甲○○所稱當時中正路
        九十四巷口機車停等區部分機車已然前行等語，及證人
        丙○○亦陳稱其起步時左方已有三、四部機車行進（參
        審判筆錄第十頁、第十一頁），茍被告確係闖越紅燈，
        又焉能越過丙○○左側行駛之機車而與丙○○所駕車輛
        撞擊？此於事理顯有所違，自尚不得逕予認定被告確有
        此違規情事。然亮黃燈之時間，考量其緩衝作用之性質
        ，其長度需使自路口停止線之車輛維持法定速限之行車
        速度行駛時，仍可順利通過該交岔路口為其必要，觀之
        本件中正路口綠燈結束後，不惟先亮黃燈四秒，甚再亮
        紅燈二秒後，板南路之號誌始轉變為綠燈，衡酌其時向
        變化時間，茍被告係於黃燈亮起前之綠燈時段即通過停
        止線，當有足夠之時間通過該交岔路口，而不致於尚未
        完全通過之際即與丙○○之機車發生碰撞，顯見其應係
        於亮黃燈之時始通過中正路停止線而進入交岔路口，因
        而所餘時間不足以通過該路口，板南路號誌即轉換為綠
        燈，斯時沿中正路路邊逆向行駛之丙○○適行將到達該
        交岔路口，見板南路之號誌轉變為綠燈，乃於甫到達交
        岔路口黃色網線區域之時，即逕自右轉往板南路行駛，
        兩車因而於員山消防分隊前黃色網線區○○○○路口內
        發生碰撞，此項事實應堪認定。
      (5)按「汽車行駛時，駕駛人應注意車前狀況及兩車併行之
        間隔，並隨時採取必要之安全措施。」，道路交通安全
        規則第九十四條第三項規定甚明，被告駕車行駛自應依
        上開規定而為注意，尤其在已亮黃燈後而仍進入交岔路
        口之情況下，顯屬危險性更高之駕駛行為，顧慮交岔路
        口各行車動向交錯之複雜與危險性，且其通行路權亦即
        將喪失，較之行駛於一般道路之情形，被告因其搶越黃
        燈之行為尤應提高其注意，以隨時採取必要之安全措施
        。而案發當時天候晴，日間有自然光線、路面乾燥無缺
        陷，無障礙物且視距良好之情形下，此有道路交通事故
        調查報告表及現場相片在卷足據，被告並無不能注意之
        情形。乃其在亮黃燈始進入交岔路口後，仍疏於注意及
        此逕自前行，致撞及亦違規逆向行駛之丙○○所駕機車
        ，並使該車上之告訴人因而倒地成傷，堪認被告就本件
        車禍之發生為有過失，且其過失並與告訴人受傷之結果
        間有相當因果關係。雖告訴人所乘機車之駕駛人丙○○
        亦有前述違規之駕駛行為，然被告既有未盡注意義務之
        情事，則丙○○違規之與有過失或可為民事上肇事責任
        分擔之問題，而仍無可解免被告過失之刑責。至於臺灣
        省臺北縣區車輛行車事故鑑定委員會北縣鑑字第○九四
        五一八一○八四號鑑定意見書雖謂本件肇事以被告有闖
        紅燈之過失可能性較高云云，然該項鑑定結論語意保留
        ，已失其鑑定之作用，復漏未審酌丙○○逆向行車之違
        規狀況，自無從資為本件事實之認定基礎，附此敘明。
  (三)綜上所述，本件事證已臻明確，被告如事實欄之犯行洵足認
    定，應予依法論科。
三、論罪科刑之法律適用：
  (一)按被告行為後，刑法及其施行法於九十四年一月七日修正，
    並自九十五年七月一日施行，另罰金罰鍰提高標準條例第二
    條之規定配合刑法修正同時刪除。依修正後刑法第二條第一
    項之規定：「行為後法律有變更者，適用行為時之法律。但
    行為後之法律有利於行為人者，適用最有利於行為人之法律
    。」。上開刑法、刑法施行法等相關法律之修正雖非個別刑
    罰處罰規定或構成要件之變更，然已影響行為人刑罰之法律
    效果，應屬刑法第二條第一項所定之法律變更（最高法院八
    十三年度台非字第一九九號判決意旨參照）。是本件自應就
    被告適用修正前後相關規定法律效果綜合比較後，依上開規
    定適用法律，並應依比較後之結果一體適用，不得就新舊法
    個別項目割裂適用（最高法院九十五年第八次刑事庭會議決
    議意旨參照）。茲比較說明如下：
    1.核被告丁○○所為，依其行為時法即刑法及其施行法於九
      十五年七月一日修正施行前之規定，係犯刑法第二百八十
      四條第一項前段之過失傷害罪。又被告罹精神分裂症，經
      本院囑託臺北榮民總醫院對其實施精神鑑定結果，認被告
      因長期罹患精神分裂症，在藥物控制下偶有妄想、幻聽及
      怪異行為等正性症狀，然迄今仍殘存社交退縮、邏緝缺乏
      、無動機等負性症狀，造成其長期無法工作，鑑定時仍呈
      現精神病之負性症狀及憂鬱症狀，智力功能亦有退化而呈
      輕度智能障礙之情形，案發當時其仍在醫療院所診治中，
      負性精神症狀仍然明顯，故其於案發當時雖未完全受妄想
      及幻覺等精神症狀控制，然仍受負性症狀之影響，故其當
      時辨識行為違法或依其辨識而行為之能力雖非完全欠缺，
      然此項能力仍有較一般人顯著減低之情形；而其此項能力
      顯著減低之狀況，於騎乘機車時對車輛操控安全注意及相
      關交通安全規則之遵守應有部分影響，其情形可能為雖對
      於交通安全規則知道要遵守，然卻因負性症狀及智能障礙
      有可能無法完全遵守（包括注意力不集中與衝動控制困難
      等），且在車輛操控方面應亦有影響（如反應動作速度較
      慢等），此有該院九十五年九月七日北總精字第○九五○○一七四八六號函附精神狀況鑑定書存卷可憑，足證被告
      於行為當時已達精神耗弱之程度，應依修正前刑法第十九
      條第二項之規定，減輕其刑。又選任辯護人雖為被告辯謂
      其於肇事後並未逃逸，並向訪談警員坦承為肇事者接受裁
      判，合於自首要件而應按修正前刑法第六十二條之規定予
      減輕其刑云云；然刑法自首係以行為人對於其犯罪行為，
      於有偵查犯罪職權之公務員尚未知悉犯罪事實與犯罪之人
      前，申告其犯罪事實接受裁判為其要件，本件肇事發生之
      時，適在現場並具偵查犯罪職權之臺北縣政府警察局保安
      隊警員甲○○即目睹其過程，已如前述，縱其並非本件之
      承辦人員，然亦已因其親見事發經過而知悉犯罪事實與犯
      罪之人，自與刑法自首之要件不符，而不得循此邀為寬減
      。又被告所犯刑法第二百八十四條第一項前段之法定刑最
      高為有期徒刑六月，故被告所受自由刑之宣告應依修正前
      刑法第四十一條第一項前段之規定，併為易科罰金標準之
      諭知。
    2.而依刑法及其施行法於九十五年七月一日修正施行，及罰
      金罰鍰提高標準條例第二條之規定配合刑法修正同時刪除
      之相關規定，被告所涉刑法第二百八十四條第一項前段之
      論罪條文之構成要件與法定刑本身固無修改；而罰金刑部
      分，其最高額原依罰金罰鍰提高標準條例第一條前段之規
      定提高，修正後罰金罰鍰提高標準條例第一條前段停止適
      用，並增訂刑法施行法第一條之一，將上開罰金刑之貨幣
      單位改為新臺幣，並提高為三十倍，以此計算其金額與修
      正前之金額相同，是罰金刑之最高額部分亦無實質變動；
      然罰金刑之最低額因刑法第三十三條第五款之修正，由原
      先經罰金罰鍰提高標準條例提高後之銀圓一百元（合新臺
      幣三百元），再提高為新臺幣一千元，自以修正前之規定
      較輕。又刑法第十九條第二項關於精神耗弱之人減輕其刑
      之規定雖有修改，然僅係文字更動使其意義明確化，實質
      內容並無改變，自非刑法第二條所指之法律變更，而逕引
      修正後之條文即可。再者被告等如處以自由刑之刑度，其
      易科罰金之標準依修正前第四十一條第一項前段及修正前
      罰金罰鍰提高標準條例第二條之規定，係以銀圓一百元、
      二百元及三百元（即新臺幣三百元、六百元及九百元）折
      算乙日，修法後罰金罰鍰提高標準條例第二條刪除，並修
      正刑法第四十一條第一項前段之折算標準為新臺幣一千元
      、二千元及三千元，則修法後得以罰金易科之折算標準既
      為提高，較之修法前之規定自無有利於行為人之情形。是
      就上開本件所涉各法律適用項目綜合比較結果，修法後之
      規定並無有利於行為人之情形，應依刑法第二條第一項前
      段之規定，適用被告行為時即刑法及其施行法於九十五年
      七月一日修正施行前之規定，其適用內容如前二(一)1.所述
      。
  (二)爰審酌被告並無犯罪前科，有臺灣高等法院檢察署刑案紀錄
    簡覆表乙件在卷可佐，素行良好，教育程度雖為國民中學畢
    業（參被告警詢筆錄教育程度欄），然因所患精神疾病致有
    智能障礙之症狀，智識程度欠佳，其本件過失之情形、造成
    告訴人傷害之程度，而告訴人之使用人丙○○亦同有過失，
    被告於審理中能坦認過失責任，犯後態度尚稱良好，及迄未
    惟能與被害人達成民事和解等一切情狀，量處如主文所示之
    刑，並諭知易科罰金之折算標準，以資儆懲。
據上論斷，應依刑事訴訟法第二百九十九條第一項前段，刑法第
二條第一項前段、第二百八十四條第一項前段、第十九條第二項
，修正前刑法第四十一條第一項前段，罰金罰鍰提高標準條例第
一條前段、修正前罰金罰鍰提高標準條例第二條，判決如主文。
本案經檢察官曾文鐘到庭執行職務。
中    華    民    國    95    年    10    月    13    日
                    交通法庭  審判長法  官  侯  志  融
                                    法  官  張  宏  節
                                    法  官  楊  博  欽
以上正本證明與原本無異
如不服本判決應於送達後十日內向本院提出上訴狀
                                    書記官  李  慈  容
中    華    民    國    95    年    10    月    13    日
附錄本案論罪科刑法條全文：
中華民國刑法第二百八十四條
  因過失傷害人者，處六月以下有期徒刑、拘役或五百元以下罰
  金，致重傷者，處一年以下有期徒刑、拘役或五百元以下罰金
  。
  從事業務之人，因業務上之過失傷害人者，處一年以下有期徒
  刑、拘役或一千元以下罰金，致重傷者，處三年以下有期徒刑
  、拘役或二千元以下罰金。


司法院資訊處製作；財團法人民間司法改革基金會備份。
